【裁判字號】    91,自,313
【裁判日期】    920407
【裁判案由】    侵占
【裁判全文】
臺灣板橋地方法院刑事判決                          九十一年度自字第三一三號
    自  訴  人  億昌交通有限公司
    代  表  人  丁○○○
    自訴代理人  乙○○
                丙○○
    被      告  甲○○
右列被告因侵占案件，經自訴人提起自訴，本院判決如左：
    主  文
甲○○無罪。
    理  由
一、自訴意旨略以：被告甲○○於民國（下同）八十九年七月二十四日與自訴人訂立
    臺北縣計程車客運業自備車輛參與經營契約書（即俗稱靠行契約書），借用自訴
    人所有之車牌號碼九Ｍ─二二二號營業小客車車牌二面及行照一枚，雙方約定被
    告每月須繳交行費、稅金並負擔交通違規罰款。如未遵守，須將牌照返還自訴人
    ，並結清稅費。被告取得車牌後，未按期繳交費用，經自訴人訴由本院板橋簡易
    庭判決被告應返還車牌及行照確定，被告仍拒不返還。是被告顯有意圖為自己不
    法之所有，將上開車輛小客車車牌二面及行照一枚侵占入己，因認被告涉犯刑法
    第三百三十五條第一項之侵占罪嫌。
二、按犯罪事實應依證據認定之，無證據不得推定其犯罪事實，又不能證明被告犯罪
    者，應諭知無罪之判決；刑事訴訟法第一百五十四條及第三百零一條第一項分別
    定有明文。次按事實之認定，應憑證據，如未能發現相當證據，或證據不足以證
    明，自不能以推測或擬制之方法，以為裁判基礎，此有最高法院四十年臺上字第
    八六號判例可資參照。又按告訴人之告訴，係以使被告受刑事追訴為目的，是其
    陳述是否與事實相符，仍應調查其他證據以資審認，告訴人之陳述如無瑕疵，且
    就其他方面調查又與事實相符，固足採為科刑之基礎，倘其陳述尚有瑕疵，則在
    未究明前，自不得遽採為論罪科刑之根據（最高法院五十二年台上字第一三００
    號、六十一年臺上字第三０九九號判例參照）。末按認定犯罪事實所憑之證據，
    雖不以直接證據為限，間接證據亦包括在內，然無論直接或間接證據，其為訴訟
    上之證明，須於通常一般之人均不致有所懷疑，而得確信其為真實之程度者，始
    得據為有罪之認定，倘其證明尚未達到此一程度，而有合理之懷疑存在時，即無
    從為有罪之認定，最高法院亦著有七十六年臺上字第四九八六號判例可資參照。
三、訊據被告甲○○固坦承有與自訴人簽訂靠行契約書，借用車牌號碼九Ｍ─二二二
    號營業小客車車牌二面及行照一枚，雙方約定被告每月須繳交行費、稅金並負擔
    交通違規罰款之事實，惟堅詞否認有侵占犯行，辯稱：伊係因個人經濟能力不佳
    ，致無力給付約定之相關費用，其有與自訴人公司連絡，請求先欠款，事後該車
    牌遭監理單位註銷，伊並無侵占該車牌及行照之意圖等語。
四、經查：
（一）自訴人於本院審理中陳稱：「在我們找到被告的車子之前，被告曾到公司要，
      遽認其有將該小客車易持有為所有之意圖。我們補一張行照給他去借錢，借到
      錢要拿來還給我們，我們沒有補給他，因知道他要去借錢，是他主動來找我們
      」等語（見本院九十二年二月十三日訊問筆錄），顯見被告於使用自訴人所有
      之上開車牌期間，雖未能按時繳交相關費用，惟其曾主動與自訴人連絡解決欠
      款事宜。又查上開車牌於九十一年二月間自訴人取回車牌前，即已因未按時驗
      車，而遭監理所註銷車牌一節，復為自訴人於本院審理中陳述：「九十一年二
      月間找到車子，把車子車牌取下」、「車牌第一次取回時，已經被註銷了」、
      「被告沒有去驗車，被監理所強制註銷的」等語（見本院九十二年一月十三日
      、九十二年二月十三日訊問筆錄），而被告於其後仍曾由其本人或委請其弟弟
      及父親出面清償相關費用之事實，亦據自訴人於本院審理中供承：「九十一年
      三月一日被告自己來付款，付了二萬元，九十一年三月二十八日被告的弟弟和
      父親出面來處理被告的債務，有開一張五萬元的支票，有兌現，當天我們把大
      牌還給被告」等語無訛（見本院九十二年一月十三日訊問筆錄），是被告於車
      牌遭註銷後，亦無就借用車牌所須支付費用置之不理之情事。是被告於未能依
      約交付借用車牌之相關費用時，既曾主動與自訴人連絡告知無力清償，並欲借
      款清償，且其後亦確有陸續清償部分借用車牌所須支付費用，是其主觀上尚難
      認有為自己不法所有之意圖。
（二）次按刑法上之侵占罪，須持有人變易其原來之持有意思而為不法所有之意思，
      始能成立，如僅將持有物延不交還或有其他原因致一時未能交還，既缺乏主觀
      要件，即難遽以該罪相繩（最高法院二十年上字第一六二○號判例、六十八年
      臺上字第三一四六號判例參照）。本件被告向自訴人簽立靠行契約，借用車牌
      號碼九Ｍ─二二二號營業小客車車牌二面及行照一枚，其雖有未能按時交付約
      定之相關費用之情事，惟其既曾主動與自訴人連絡告知無力清償，並欲借款清
      償，且其後亦確有陸續清償部分借用車牌所須支付費用之事實，已如前述，是
      其辯稱：係因個人經濟能力不佳，致無力給付約定之相關費用等語，尚非無稽
      ，足證本件應屬自訴人與被告間債務不履行之民事糾葛，應循民事途徑救濟，
      尚難僅以被告有未按時給付相關費用或返還上開車牌及行照之情，即認被告有
      侵占犯行。
（三）此外，復查無其他積極證據足資證明被告有侵占之犯行，尚難僅憑自訴人片面
      指訴，遽為認定被告有侵占犯行之認定。綜上，被告犯罪要屬不能證明，揆諸
      首開說明，爰為被告無罪之諭知。
據上論斷，應依刑事訴訟法第三百四十三條、第三百零一條第一項，判決如主文。
中      華      民      國     九十二     年       四     月     七     日
                                  臺灣板橋地方法院刑事第四庭
                                      法  官    白  光  華
右正本證明與原本無異。
如不服本判決，應於判決送達後十日內，向本院提出上訴狀。
                                      書記官    劉  怡  君
中      華      民      國     九十二     年       四     月     八     日


司法院資訊處製作；財團法人民間司法改革基金會備份。
